臺灣高雄地方法院交通事件裁定　　　 100年度交聲字第2215號
原處分機關　高雄市政府交通局
法定代理人　王國材
異　議　人
即受處分人　龍馬成國際有限公司
法定代理人　蔡美人
上列受處分人因違反道路交通管理處罰條例案件，對於高雄市政
府交通局於民國100年11月7日所為之高市交裁字第裁32-BUB0078
91號裁決處分聲明異議，本院裁定如下：
    主  文
原處分撤銷。
龍馬成國際有限公司不罰。
    理  由
一、原處分意旨略以：聲明異議人即受處分人龍馬成國際有限公
    司（下稱受處分人）係車牌號碼0617-66 號自小客車車主，
    該自小客車之駕駛人於民國100 年9 月25日4 時10分許，行
    經高雄市鼓山區○○○路、馬卡道路、明誠四路、明誠三路
    等沿線時，有「駕駛人以危險方式在道路上駕駛汽車」之違
    規行為，違反道路交通管理處罰條例第43條第4 項之規定，
    除處罰違規駕駛人外，應並吊扣該汽車牌照3 個月。
二、異議意旨略以：受處分人所有車牌號碼0617-66 號租賃小客
    車於00年9 月25日4 時10分許，由承租人謝麗娜駕駛上開車
    輛，行經高雄市鼓山區○○○路、馬卡道路、明誠四路、明
    誠三路等沿線時，有以危險方式在道路上駕駛汽車之違規情
    事，為警開單舉發，嗣原處分機關高雄市政府交通局除依法
    裁罰駕駛人外，另依道路交通管理處罰條例第43條第4 項規
    定對該車車主即異議人處以吊扣汽車牌照3 個月之處分。惟
    異議人係合法立案之汽車租賃業者，就本件出租汽車於簽訂
    租賃契約時，業經詳實審核承租人之身分證、駕駛執照等證
    件，對該駕駛人已善盡監督及注意之義務，就本件違規事實
    並無故意或過失之歸責事由，爰聲請將原處分撤銷，另為異
    議人不罰之諭知等語。
三、按汽車駕駛人，駕駛汽車在道路上蛇行，或以其他危險方式
    駕車者，處新臺幣（下同）6,000元以上24,000元以下罰鍰
    ，並當場禁止其駕駛；二輛以上之汽車共同違反第1項規定
    ，或在道路上競駛、競技者，處汽車駕駛人3萬元以上9萬元
    以下罰鍰，並當場禁止其駕駛及吊銷其駕駛執照；汽車駕駛
    人有第1項第1款、第2款或前項行為者，並吊扣該汽車牌照3
    個月；道路交通管理處罰條例所稱之汽車，包括機器腳踏車
    ，道路交通管理處罰條例第43條第1項第1款、第3項、第4項
    前段及第3條第8款分別定有明文。依前揭條文規定，如汽車
    駕駛人與汽車所有人為同一，因此而有上開違規行為，除受
    罰鍰外，並應受吊扣汽車牌照3個月之處分，自無疑義，惟
    若汽車駕駛人與汽車所有人非同一時，則該汽車所有人是否
    仍為受罰主體即有疑義，然：（一）就法條文義解釋而言：
    所謂「吊扣『該』汽車牌照」，自係指「該危險駕駛之汽車
    牌照」，而汽車駕駛人非必為汽車所有人，為一般社會常態
    ，條文既非明定「吊扣該駕駛人所有之汽車牌照」，則不問
    汽車駕駛人與汽車所有人是否為同一人，自均應加以處罰；
    （二）再由同條第4項後段規定「經受吊扣牌照之汽車『再
    次提供』為違反第1項第1款或前項行為者，沒入該汽車」為
    體系上之觀察，益見本條項汽車所有人不以與汽車駕駛人為
    同一人為限，否則即無「提供」或「再次提供」之可言；（
    三）自立法意旨觀之，汽車駕駛人有危險駕車行為，嚴重危
    害道路交通安全，甚且可能涉及刑法公共危險罪責，情節非
    輕，是除處以高額罰鍰並當場禁止其駕駛外，另應吊扣該危
    險駕駛車輛之汽車牌照3個月，以此雙重保險方式，督促汽
    車所有人勿輕易提供車輛與可能危險駕駛之人，藉以遏止嚴
    重違規，確保公眾生命、身體、財產之安全。據此，上開道
    路交通管理處罰條例第43條第4項關於吊扣汽車牌照之處罰
    ，自不以汽車駕駛人與汽車所有人係同一人為限，縱汽車所
    有人另有其人，仍應為本條項所規範之受罰主體。
四、次按行政罰法第7 條規定：「違反行政法上義務之行為非出
    於故意或過失者，不予處罰」，究其立法目的，乃依有責任
    始有處罰之原則，對違反行政法上義務之處罰，以行為人有
    可非難性及可歸責為前提，即行為人主觀上有故意或過失，
    始予處罰。又駕駛人違反道路交通管理處罰條例第43條第1
    項第1 、2 款之規定，同條第4 項並規定「汽車駕駛人有第
    1 項第1 款、第2 款或前項行為者，並吊扣該汽車牌照3 個
    月」；惟若汽車駕駛人與汽車所有人非同屬1人，可否依同
    條第4項規定對於汽車所有人處以吊扣汽車牌照3個月處罰？
    經臺灣高等法院暨所屬法院之法官研討結果略以：（一）依
    該條項文義以觀，其吊扣汽車牌照之對象係「違規之汽車牌
    照」，並無違規汽車駕駛人應與汽車所有人為同1人始能吊
    扣汽車牌照之限制；（二）再觀該條文立法過程（見立法院
    第五屆第六會期交通委員會第6次全體委員會記錄），益證
    道路交通管理處罰條例第43條第1項第2款、第4項關於吊扣
    汽車牌照之處分，應係針對汽車所有人所設之特別規定，自
    不得僅以汽車所有人已依道路交通管理處罰條例第85條第1
    項規定，指出汽車之實際使用人即遽認無道路交通管理處罰
    條例第43條第1項第2款、第4項規定適用之餘地；（三）然
    上開吊扣汽車牌照之特別規定，究屬行政義務違反之處罰，
    而條文或立法過程，並未排除行政罰法第7條第1項「違反行
    政法上義務之行為非出於故意或過失者，不予處罰」及道路
    交通管理處罰條例第85條第4項推定過失等規定之適用，是
    汽車所有人自仍得經由舉證證明其無故意及過失而免罰；（
    四）縱汽車駕駛人與汽車所有人非同屬1人，亦應依道路交
    通管理處罰條例第43條第4項規定對於汽車所有人處以吊扣
    汽車牌照3個月處罰，惟可舉證不罰（臺灣高等法院暨所屬
    法院98年11月11日98年法律座談會刑事類提案第21  號研討
    結果意旨參照，本院卷第15至16頁）。
五、經查：
  （一）本件受處分人係經營小客車租賃業，於100年9月24日22
        時20分許起將其所有車牌號碼0617-66號自小客車出租
        與謝麗娜使用，歸還時間則為翌日（25日）22時30分許
        ；嗣該輛汽車於100年9月25日4時10分許，經人駕駛行
        經高雄市鼓山區○○○路、馬卡道路、明誠四路、明誠
        三路等沿線時，有以危險方式在道路上駕駛汽車之違規
        行為，為警製單逕行舉發，原處分機關以受處分人之違
        規事實明確，乃依道路交通管理處罰條例第43條第4項
        之規定，裁處受處分人吊扣該汽車之牌照3個月之處分
        等情，有高雄市政府100年1月18日高市府四維經商公字
        第10001024210號之受處分人核准設立登記函、原處分
        機關100年11月7日高市交裁字第裁32-BUB007891號裁決
        書、上開汽車之租賃契約書影本、謝麗娜之身分證正反
        面與駕駛執照正反面影本、高雄市政府警察局100年9月
        30日高市警交相字第BUB007891號舉發違反道路交通管
        理事件通知單影本、車號查詢汽車車籍資料（車牌號碼
        0617-66號自小客車）各1份（本院卷第5至8頁、第13
        頁背面）在卷為據，是上開事實應堪認定。
  （二）受處分人係以經營汽車租賃為業之人，且自100年9月24
        日22時20分許起至翌日（25日）22時30分止，將其所有
        上開租賃小客車出租予第三人謝麗娜使用，且承租人謝
        麗娜已考領有普通小型車駕駛執照等情，有高雄市政府
        100年1月18日高市府四維經商公字第10001024210號之
        受處分人核准設立登記函、上開汽車之租賃契約書影本
        、承租人謝麗娜之身分證正反面與駕駛執照正反面影本
        、證號查詢汽車駕駛人資料（謝麗娜）各1份在卷可憑
        （本院卷第5頁、第7至8頁、第14頁），而本件經舉發
        之交通違規時間為100年9月25日4時10分許，為受處分
        人出租車牌號碼0617-66號租賃小客車交由謝麗娜占有
        使用期間，足認上開違規行為之實際駕駛人當係謝麗娜
        本人或經謝麗娜允許使用之人，而與受處分人無關。又
        受處分人已盡審核承租人是否考領有合法駕駛執照之責
        ，而出租業者對於承租人在外之駕車行為，既著實難以
        預防或監督，因此，除別有事證外，自難遽認受處分人
        即出租業者對於承租人之違規駕車行為有何故意或過失
        之可歸責原因，而應受前開規定之處罰。
六、綜上所述，本件汽車駕駛人並非受處分人，且受處分人已盡
    審核承租人是否考領有合法駕駛執照之責，是受處分人對實
    際駕駛人之違規，並無故意、過失，亦無可歸責之原因。從
    而，原處分機關未審酌前情，逕以車輛所有人即受處分人為
    裁罰對象，即有未洽。受處分人本件聲明異議，經核為有理
    由，應由本院將原處分撤銷，並為受處分人不罰之諭知，以
    資適法，爰裁定如主文第一、二項所示。
七、據上論斷，應依道路交通案件處理辦法第19條前段、第20條
    ，裁定如主文。
中    華    民    國   100    年    11    月    11    日
                    交通法庭  法  官  廖華君
以上正本證明與原本無異。
如不服本裁定，應於裁定送達後5日內，向本院提出抗告狀。
中    華    民    國   100    年    11    月    11    日
                              書記官  許珈綺